臺灣高等法院民事判決
111年度重上字第154號
上  訴  人  黃麗萍
訴訟代理人  楊金順律師                     
被  上訴人  羅順科
訴訟代理人  路春鴻律師
複  代理人  劉紀寬律師
上列當事人間請求返還價金等事件，上訴人對於中華民國111年1
月7日臺灣桃園地方法院第一審判決（110年度重訴字第175號）
提起上訴，本院於111年7月13日言詞辯論終結，判決如下：
    主  文
上訴駁回。
原審所命上訴人給付部分，於被上訴人塗銷坐落桃園市○○區○○○
段○○○○段○○○○○○○○○○地號土地（權利範圍均為全部），於民國一
百零二年十二月十一日所為登記字號：楊地字第二二六八一○號
、權利人台灣中小企業銀行股份有限公司、擔保債權總額新臺幣
壹仟零伍拾萬元之最高限額抵押權登記，並移轉前開土地所有權
登記予上訴人之同時為之。
第二審訴訟費用由上訴人負擔。
    事實及理由
壹、程序方面：
　　按當事人於第二審不得提出新攻擊或防禦方法，但如不許其
    提出顯失公平者，不在此限，民事訴訟法第447條第1項第6
    款定有明文。查被上訴人主張其於民國102年9月9日與上訴
    人簽立不動產買賣契約書（下稱系爭買賣契約），向上訴人
    購買坐落桃園市○○區○○○段○○○○段0000○00000地號土地（權
    利範圍均為全部，下依序逕稱0000、000-0地號土地，並合
    稱系爭土地），惟系爭買賣契約已因解除條件成就而失其效
    力，上訴人應返還所受領之價金。上訴人於本院始辯稱：縱
    伊應返還價金，被上訴人亦應同時塗銷系爭土地上登記日期
    為102年12月11日、登記字號：楊地字第226810號、權利人
    ：台灣中小企業銀行股份有限公司、擔保債權總額為新臺幣
    （下同）1,050萬元之最高限額抵押權登記（下稱系爭抵押
    權登記），並移轉該地所有權登記予伊，而為同時履行抗辯
    （見本院卷第61、130頁），固屬於第二審程序所提出之新
    防禦方法，然審酌上開抗辯不影響被上訴人得否請求返還價
    金之認定，且如認上訴人需返還價金，並與塗銷系爭抵押權
    登記及移轉系爭土地所有權登記間具對待給付關係，若不許
    上訴人於本院為同時履行抗辯，其無法依對待給付關係確保
    系爭土地之原狀返還，尚需另訴為之，不惟與對待給付應同
    時履行之意旨有違，亦無法收紛爭同時解決之效，實屬顯失
    公平，自應准許上訴人於本院提出前開新防禦方法，合先敘
    明。
貳、實體方面：　　　　
一、被上訴人主張：兩造於102年9月9日簽立系爭買賣契約，約
    定由伊以1,559萬3,800元之價格向上訴人購買系爭土地，並
    因目的係供建築農舍使用，乃以系爭買賣契約第17條第3點
    （下稱系爭約款）約明：「賣方保證本買賣標的無申請建築
    及其套繪記錄如有本買賣契約書作廢賣方收取買方款項無息
    一次返還買方。」等語。伊已依約給付前開價金，並於102
    年12月11日辦畢系爭土地所有權移轉登記，惟伊於108年7月
    間欲申請建築時，始發現其中000-0地號土地於89年間即因
    申請農舍建造執照並套繪管制，而註記供他人興建農舍使用
    ；系爭買賣契約即因系爭約款之解除條件成就而失其效力，
    上訴人受領伊給付之價金自無法律上原因等情。依系爭約款
    、民法第179條規定，擇一請求上訴人給付1,559萬3,800元
    （原審就上開部分為被上訴人勝訴之判決，上訴人聲明不服
    ，提起上訴。至未繫屬於本院部分，不另贅述）。並答辯聲
    明：上訴駁回。
二、上訴人則以：000-0地號土地於89年間因申請農舍建造執照
    並套繪管制而註記供他人興建農舍使用，為既定之事實，系
    爭約款自非以不確定之事實存在或發生與否為解除條件之約
    定，僅係保證責任或屬瑕疵擔保之性質；惟被上訴人行使契
    約解除權已逾民法第365條第1項之5年除斥期間且顯失公平
    ，被上訴人自不得解除系爭買賣契約而請求返還價金。縱認
    被上訴人得請求返還價金，伊亦得為被上訴人應同時塗銷系
    爭抵押權登記，並返還系爭土地所有權登記予伊之同時履行
    抗辯等語，資為抗辯。並上訴聲明：㈠原判決關於命上訴人
    給付1,559萬3,800元，及該部分假執行之宣告，均廢棄。㈡
    上開廢棄部分，被上訴人在第一審之訴及假執行之聲請均駁
    回。
三、本院之判斷：   
　㈠按法律行為成立時，其成就與否業已確定之條件即所謂既成
    條件，亦即法律行為所附條件，係屬過去既定之事實者，雖
    其有條件之外形，但並無其實質之條件存在，故縱令當事人
    於法律行為時，不知其成否已經確定，亦非民法第99條所謂
    條件。我民法關於既成條件雖未設明文規定，然依據法理，
    條件之成就於法律行為成立時已確定者，該條件若係解除條
    件，則應認法律行為為無效（最高法院68年台上字第2861號
    判例參照）。又按無法律上原因而受有利益，致他人受損害
    者，應返還其利益，民法第179條前段定有明文。經查：
　⒈兩造於102年9月9日簽立系爭買賣契約，約定由被上訴人以1,
    559萬3,800元之價格向上訴人購買系爭土地，被上訴人已給
    付前開買賣價金全數予上訴人等情，業有系爭買賣契約為憑
    （見原審卷第7至17頁），並為兩造所不爭執（見本院卷第5
    3、61頁）；又上訴人於102年12月11日移轉系爭土地所有權
    登記予被上訴人，亦有系爭土地之登記公務用謄本可證（見
    原審卷第117至123頁），上開事實均先堪認定。
　⒉觀兩造以000-0地號土地於102年間移轉所有權登記予被上訴
    人前之土地謄本作為系爭買賣契約之附件（見原審卷第19、
    175至176頁），並於該契約第17條以手寫方式訂明系爭約款
    ：「賣方保證本買賣標的無申請建築及其套繪記錄如有本買
    賣契約書作廢賣方收取買方款項無息一次返還買方。」（見
    原審卷第15頁），可見被上訴人主張其係以興建農舍為目的
    向上訴人買受系爭土地，如土地上已有申請建築及套繪記錄
    ，將使其締約目的不達等情，應屬信實。再對照同為手寫約
    款之同條第1點所載：「賣方需申辦鑑界，鑑界後如有地上
    物建築物佔用，由賣方排除，若無法排除賣方則原金無條件
    返還買方，解除本買賣契約……」等語，可見如有該點所訂情
    事發生時，其法律效果為「解除本買賣契約」，與系爭約款
    所訂之「本買賣契約書作廢」不同，就契約整體解釋而言，
    堪認兩造係有意區別其法律效果，是於系爭約款所訂「如買
    賣標的有申請建築及其套繪記錄」情事發生時，系爭買賣契
    約即因締約目的不達而當然作廢，無待被上訴人另為解除契
    約之意思表示；兩造自係就系爭買賣契約附有「如買賣標的
    有申請建築及其套繪記錄」之解除條件，如該條件成就，則
    系爭買賣契約當然向後失其效力，上訴人並應依系爭約款返
    還所收全數款項，上訴人辯稱系爭約款僅賦予被上訴人契約
    解除權而非解除條件之約定，且該解除權之行使已逾除斥期
    間且顯失公平云云，自無可採。然000-0地號土地實際上於
    兩造締約前之89年間即因申請農舍建造執照而遭套繪管制迄
    未解除，亦為兩造所不爭執（見本院卷第53、61頁），並有
    桃園市新屋區公所109年2月12日桃市新工字第1090002242號
    、110年6月9日桃市新工字第1100013370號函及所附使用執
    照申請相關文件、000-0地號土地之登記公務用謄本為憑（
    見原審卷第39、81至93、117至119頁），依前說明，該解除
    條件屬於系爭買賣契約成立時已確定成就之既成條件，應認
    附有該既成條件之系爭買賣契約於締約當時即屬無效。系爭
    買賣契約既屬無效，上訴人受領前開買賣價金1,559萬3,800
    元自無法律上原因；被上訴人依民法第179條前段規定，請
    求上訴人給付1,559萬3,800元，自屬有據，應予准許。被上
    訴人前開請求既經准許，其另依系爭約款所為同一請求，自
    無庸審究，附此說明。
　⒊再按契約互負債務者，於他方當事人未為對待給付前，得拒
    絕自己之給付，民法第264條第1項前段定有明文。雙務契約
    當事人之一方負擔的給付與他方負擔的對待給付有牽連關係
    ，此項牽連關係於雙務契約罹於無效以後仍然存在。是以，
    於買賣契約罹於無效後，買賣雙方得就依不當得利法律關係
    所互負之返還義務為同時履行抗辯之主張（最高法院89年度
    台上字第594號判決意旨參照）。系爭買賣契約既屬自始無
    效，上訴人依民法第179條規定負有返還被上訴人所受領全
    數價金之義務，然被上訴人基於同一規定亦負有將系爭土地
    回復原狀返還予上訴人之義務，兩者在實質上有履行之牽連
    關係，解釋上仍應類推適用民法第264條第1項規定，始為公
    允；上訴人既已主張同時履行抗辯，本件自應為上訴人於被
    上訴人塗銷系爭抵押權及移轉系爭土地所有權登記予上訴人
    之同時，給付1,559萬3,800元予被上訴人之對待給付判決。
　㈡綜上所述，被上訴人依民法第179條前段規定，請求上訴人給
    付1,559萬3,800元，為有理由，應予准許。惟上訴人就其所
    負返還價金之義務為同時履行之抗辯，亦有理由，原審雖未
    及審究，本院仍應為被上訴人提出對待給付即塗銷系爭抵押
    權登記及移轉系爭房地所有權登記之義務同時，上訴人應為
    前開給付之判決。原審為上訴人敗訴之判決，所持理由雖與
    本院略有不同，但結論並無二致，仍應予以維持。上訴意旨
    指摘原判決此部分不當，求予廢棄改判，為無理由，應駁回
    其上訴。至其同時履行抗辯部分，應由本院命被上訴人為同
    時履行之判決。
四、本件事證已臻明確，兩造其餘之攻擊或防禦方法及提出之證
    據，經本院斟酌後，認為均不足以影響本判決之結果，爰不
    逐一論列，附此敘明。 
五、據上論結，本件上訴為無理由，依民事訴訟法第449條第2項
    、第78條，判決如主文。　
中　　華　　民　　國　　111 　年　　8 　　月　　10  　日
                  民事第二十三庭
                        審判長法  官  張松鈞
         　　　 　　　　　　　法  官　楊舒嵐
        　　　　　　　　　　　法  官　許勻睿
正本係照原本作成。
如不服本判決，應於收受送達後20日內向本院提出上訴書狀，其
未表明上訴理由者，應於提出上訴後20日內向本院補提理由書狀
（均須按他造當事人之人數附繕本）上訴時應提出委任律師或具
有律師資格之人之委任狀；委任有律師資格者，另應附具律師資
格證書及釋明委任人與受任人有民事訴訟法第466條之1第1項但
書或第2項所定關係之釋明文書影本。如委任律師提起上訴者，
應一併繳納上訴審裁判費。
中　　華　　民　　國　　111 　年　　8 　　月　　11　　日

　　　　　　　　　　　　　    書記官  秦湘羽